【裁判字號】    97,台上,1380
【裁判日期】    970403
【裁判案由】    貪污
【裁判全文】
最高法院刑事判決            九十七年度台上字第一三八０號
上  訴  人  甲○○
            乙○○
上 列一 人
選任辯護人  鄭國安律師
            吳麗珠律師
            陳煥生律師
上列上訴人等因貪污案件，不服台灣高等法院高雄分院中華民國
九十五年十二月七日第二審更審判決（九十五年度上更(二)字第二
八五號，起訴案號：台灣屏東地方法院檢察署八十九年度偵字第
一０二七號），提起上訴，本院判決如下：
    主  文
原判決撤銷，發回台灣高等法院高雄分院。
    理  由
本件原判決認定(一)、上訴人甲○○原為屏東縣恆春鎮鎮長，為依
據法令從事公務之人員；鍾月霞為喬迪營造有限公司（下稱喬迪
公司）之負責人。依「機關營繕工程及購置定製變賣財物稽察條
例」等相關規定，新台幣（下同）一百九十九萬九千九百九十九
元以下金額之工程（民國八十七年三月一日改為九十九萬九千九
百九十九元），得不經公開招標程序而由主辦單位指定二家以上
廠商公開比價發包，並得由機關首長授權經辦單位取得二家以上
估價單進行比價或議價（即二百萬元以上應公開招標；一百九十
九萬九千九百九十九元以下，二十萬元以上為公開比價；十九萬
九千九百九十九元以下，十萬元以上得議價；九萬九千九百九十
九元以下可直接雇工施作），而甲○○於任職恆春鎮長期間，就
該鎮所施作發包之工程，除公開辦理招標之工程外，就屬於其職
務上所掌管，應公開比價及議價範圍之工程，並未授權由經辦單
位即建設課處理，而係由其一人自行於約三十家恆春鎮公所工程
承包廠商名單中，挑選二家廠商進行比價。而恆春鎮公所每年發
包之工程經費平均約一億二、三千萬元，其中除甲○○無法掌控
應公開招標之數件大型工程外，其餘每年約一百件金額共約一億
元，以公開比價辦理之工程，及數十件金額共約數百萬元，以議
價或自行辦理之小型工程，實際上均由甲○○一人掌控，任意挑
選與其有淵源之廠商負責施作。因喬迪公司承包恆春鎮公所發包
工程，為其工程取得重要來源之一，自八十三年起至八十八年八
月間，共向恆春鎮公所承包如原判決附表一所示十餘件之工程。
喬迪公司大部分之工程集中在八十六、八十七年間，該公司負責
人鍾月霞為維持廠商與鎮公所間和諧關係，使喬迪公司列入受甲
○○指定為比價之廠商，以利承包恆春鎮公所工程，以及順利通
過驗收，除平常均借錢予甲○○，免收利息外，竟起意行賄，而
甲○○亦基於對於職務上之行為收受賄賂之犯意，於八十六年二
月二十七日，在屏東縣恆春鎮某處，收受鍾月霞所交付之賄款十
萬元，做為其工程得以承包之謝意。(二)、上訴人乙○○於八十年
十一月二日至八十八年九月二十七日止，擔任恆春鎮公所建設課
土木技士，承辦建築物使用執照之審查等職務，為依據法令從事
公務之人員。鍾月霞於八十八年七月間，承包吳昌雄等八戶位於
恆春鎮○○路之建築案，由乙○○承辦抽驗及發照等工作，而乙
○○竟利用其承辦審查上開建築物使用執照之機會，基於對於職
務上之行為收受賄賂之犯意，由鍾月霞於八十八年七月二十七日
，在恆春鎮公所清潔隊外面，交付三萬元賄款予乙○○收受。再
於翌日即八十八年七月二十八日，由鍾月霞前往慶豐銀行鳳山分
行以「無摺存款」方式，將現金三萬元存入乙○○女友黃小雲慶
豐銀行帳戶（帳號：00000000000000）內，迄八
十八年八月間，因檢調人員偵辦本案後，乙○○始將六萬元賄款
退回鍾月霞等情。因而撤銷第一審關於甲○○對於職務上之行為
收受賄賂及乙○○部分之判決，改判論處上訴人二人依據法令從
事公務之人員，對於職務上之行為，收受賄賂罪刑，固非無見。
惟查：(一)、有罪判決書之事實一欄，為判斷其適用法令當否之準
據，法院應將依職權認定與論罪科刑有關之事實，翔實記載，然
後於理由內逐一說明其憑以認定之證據，並使事實認定與理由說
明，互相適合，方為合法。倘事實認定與理由說明，不相一致，
或事實與理由欄內之記載，前後齟齬，按諸刑事訴訟法第三百七
十九條第十四款後段規定，均屬判決理由矛盾之當然違背法令。
原判決事實欄一記載：……喬迪公司自八十三年起至八十八年八
月間，共向恆春鎮公所承包如原判決附表一所示十餘件之工程。
喬迪公司大部分之工程集中在八十六、八十七年間，該公司負責
人鍾月霞為維持廠商與鎮公所間和諧關係，使喬迪公司列入受甲
○○指定為比價之廠商，以利承包恆春鎮公所工程，以及順利通
過驗收，「除平常均借錢于甲○○，免收利息外」，竟起意行賄
，而甲○○亦基於對於職務上之行為收受賄賂之犯意，於八十六
年二月二十七日，在屏東縣恆春鎮某處，收受鍾月霞所交付之賄
款十萬元，做為其工程得以承包之謝意等情，是否認定鍾月霞借
錢予甲○○均免收利息？乃原判決就公訴意旨另指即如原判決理
由欄五所載部分（下稱原判決理由欄五所載部分），復又援引鍾
月霞於第一審審理中證稱：「（你和甲○○借款情形如何？）他
跟我借很多筆錢，他都開他的票或是拿其他人的票，我們利息都
是約定一分半，借款時就先扣除，還款時間就是票據上的時間」
（原判決第十九頁第十六至十九行）等情，據以論斷不能證明甲
○○有原判決理由欄五所載部分之犯行，而因公訴人認此部分與
論罪科刑部分，具有連續犯裁判上一罪之關係，爰就原判決理由
欄五所載部分不另為無罪之諭知等情，是否論斷鍾月霞借錢予甲
○○有收取利息？其事實欄之認定記載與理由欄之論斷說明，不
盡一致，事實如何有欠明瞭，不足為適用法律之依據，已有未合
。又原判決於事實欄一為上開認定記載，及於理由欄論述說明：
……甲○○對於恆春鎮公所之預算，除應公開招標之大型工程以
外，其餘實際上均由其一人全權掌控，任意挑選與其有淵源之廠
商負責施作，其對於工程之發放自有絕大之權限。則鍾月霞為維
持廠商與鎮公所間和諧關係，使喬迪公司列入受甲○○指定為比
價廠商，以利承包恆春鎮公所工程，以借錢予甲○○而免收利息
外，並交付錢予甲○○以作謝禮，自屬不違背經驗法則及論理法
則（原判決第十頁第十五至十八行）等情，苟俱屬無訛，則鍾月
霞平常借錢予甲○○而免收利息，其與甲○○指定喬迪公司為工
程比價之廠商，其二者間是否全無關聯，亦非全無疑義，仍待調
查釐清論述說明。而上情與甲○○該部分行為究應如何為法律上
之評價攸關，自應詳予調查釐清論述說明。乃原審就上情未詳予
調查研求，逕以上開非無疑義之理由，即認不能證明甲○○有原
判決理由欄五所載部分之犯行，而就該部分為甲○○不另為無罪
之諭知，其查證未盡且理由欠備，遽行判決，尚嫌速斷，其審理
猶有未盡。(二)、刑事訴訟法第一百五十九條之二所謂「具有較可
信之特別情況」，係指證人於檢察事務官、司法警察官或司法警
察調查中所為之陳述，與審判中不符，而其先前之陳述，從客觀
上之環境或條件等情況加以觀察，有足以取代審判中反對詰問之
可信性保證者而言。證人所為之先前陳述，相較於審判中之陳述
，是否具有更可信之特別情況，應依其陳述時外部之客觀情況，
綜合比較判斷之，不得僅以證人之先前陳述與案發時間接近，記
憶清晰為由，遽認有證據能力；否則，警詢中之陳述恆較於審判
中接近案發時間，無異直接容許證人在警詢中之陳述為證據，剝
奪被告在審判中詰問證人之權利，有悖於直接審理主義及言詞審
理主義，影響程序正義之實現。原判決理由欄論述鍾月霞於法務
部調查局屏東縣調查站（下稱調查站）供述各情為有證據能力，
係以鍾月霞於調查站之供述距案發日較近，其當時之記憶較為深
刻，不致因時隔日久而遺忘案情；且較無來自與上訴人等同庭之
壓力或事後串謀迴護之可能（原判決理由欄甲、一），為其主要
論據，並採鍾月霞於調查站供述各情，為不利上訴人二人認定之
主要論據之一。然原判決並未依上情斟酌說明有何具體情事，堪
認鍾月霞於調查站供述各情，具有較可信之特別情況，且為證明
犯罪事實存否所必要，而得以代替鍾月霞於審判中之反對詰問，
逕以上開理由即認鍾月霞於調查站之供述，為有證據能力並採為
不利上訴人二人認定之依據，難謂無判決不載理由之違誤，致甲
○○上訴意旨得據以指摘，其理由欠備，尚有未洽。(三)、依法應
於審判期日調查之證據雖已調查，而其內容未明瞭者，即與未經
調查無異，如遽行判決，仍屬應於審判期日調查之證據而未予調
查，尚不得遽對被告為有利或不利之認定。原判決認定乙○○有
前揭犯行，係依憑鍾月霞於調查站證稱：「吳昌雄等八戶透天厝
係吳昌雄委由喬迪公司興建之民房，……正申請驗收，因乙○○
係承辦人員，負責抽驗、發照工作，我為答謝他，主動包了三萬
元現金在清潔隊外面親手交給他收下，事後乙○○又拿張紙條給
我，表示渠朋友黃小雲有急用，請我匯款三萬元到慶豐銀行黃小
雲帳戶內」（原判決第十一頁第二十四行至第十二頁第一行）等
情，為其主要論據之一。然鍾月霞於原審審理中多次否認曾於調
查站為上開供述，並證稱：……當時有四、五個調查員一直訊問
伊，而且當時伊人有不舒服的現象，伊肯定沒有這樣講（原審卷
第九十九頁）等情。而鍾月霞於原審審理中上開證稱各情是否屬
實，其與鍾月霞之調查站筆錄所載內容，是否得採為不利乙○○
認定之依據攸關，自應詳予調查釐清論述說明。乃原審就上情未
詳予調查釐清論述說明，逕採鍾月霞於調查站供述各情，為不利
乙○○認定之基礎，致乙○○上訴意旨得據以指摘，其查證未盡
且理由欠備，遽行判決，難昭折服。(四)、刑事訴訟法第一百五十
九條第一項規定：被告以外之人於審判外之言詞或書面陳述，除
法律有規定者外，不得作為證據。其立法本旨係以證人於審判外
之言詞或書面陳述，屬於傳聞證據，此項證據，當事人無從直接
對於原供述者加以詰問，以擔保其真實性，法院亦無從直接接觸
證人而審酌其證言之憑信性，違背直接審理及言詞審理之原則，
故除具有必要性及信用性情況之除外者外，原則上不認其有許容
性，自不具證據能力。至所謂具有必要性及信用性情況者，例如
刑事訴訟法第一百五十九條之一至第一百五十九條之五及第二百
零六條等情形，仍例外認其有證據能力，惟應於判決理由說明。
又刑事訴訟法施行法第七條之三雖規定：中華民國九十二年一月
十四日修正通過之刑事訴訟法施行前，已繫屬於各級法院之案件
，其以後之訴訟程序，應依修正刑事訴訟法終結之。但修正刑事
訴訟法施行前已依法定程序進行之訴訟程序，其效力不受影響。
按諸法院於審理案件時，如法律修正公布施行，則本諸舊程序用
舊法，新程序用新法之一般法則，應適用新法，在此情形，刑事
訴訟法第一百五十九條至第一百五十九條之五所謂傳聞證據及其
例外之規定，當有其適用。原判決認定甲○○有前揭犯行，係依
憑莊松桓、陳國盛、楊連章於調查站不利甲○○之供述（原判決
第十頁第十一至十二行），為其主要論據之一。然甲○○否認有
前揭犯行，而莊松桓、陳國盛、楊連章於調查站供述各情，係屬
被告以外之人於審判外之言詞陳述，原則上無證據能力。乃原判
決未詳予說明莊松桓、陳國盛、楊連章於調查站供述各情，是否
有刑事訴訟法第一百五十九條之一、第一百五十九條之二、第一
百五十九條之五等所規定例外得為證據之情形，逕以莊松桓、陳
國盛、楊連章於調查站供述各情，均係於刑事訴訟法九十二年一
月十四日修正施行前，依刑事訴訟法施行法第七條之三之規定，
彼等證言之效力不受影響（原判決理由欄甲、二），即採莊松桓
、陳國盛、楊連章於調查站供述各情，為不利甲○○認定之依據
，尚有未合。上訴人二人上訴意旨指摘原判決不當，尚非全無理
由。按第三審法院應以第二審判決所確認之事實為判決基礎，刑
事訴訟法第三百九十四條第一項前段定有明文。原判決上述之違
背法令，影響於事實之確定，本院無可據以為裁判，應將原判決
撤銷，發回原審法院更為審判。原判決關於甲○○不另為無罪諭
知部分，基於審判不可分之原則，併予發回，附此敘明。
據上論結，應依刑事訴訟法第三百九十七條、第四百零一條，判
決如主文。
中    華    民    國  九十七  年    四    月    三    日
                      最高法院刑事第一庭
                          審判長法官  董  明  霈
                                法官  林  茂  雄
                                法官  張  祺  祥
                                法官  賴  忠  星
                                法官  林  秀  夫
      本件正本證明與原本無異
                                      書  記  官
中    華    民    國  九十七  年    四    月    十    日
                                                    m


司法院資訊處製作；財團法人民間司法改革基金會備份。
